臺灣宜蘭地方法院民事判決　　　　　　　100年度訴字第163號
原　　　告　劉鎮瑋
訴訟代理人　劉春金
被　　　告　黃銘彬
訴訟代理人　楊智榮
上列當事人間分配表異議之訴事件，本院於民國100年12月6日言
詞辯論終結，判決如下：
    主  文
本院九十九年度司執字第一五一六八號強制執行事件，一百年五
月十七日分配表關於次序7 被告所分配之新台幣壹仟貳佰伍拾柒
萬肆仟伍佰伍拾柒元，應減為新台幣壹仟零肆拾參萬捌仟捌佰元
，並將其減少之金額新台幣貳佰壹拾參萬伍仟柒佰伍拾柒元改分
配予原告。
訴訟費用新台幣貳萬貳仟壹佰捌拾陸元由被告負擔。
    事實及理由
一、按債權人或債務人對於分配表所載各債權人之債權或分配金
    額有不同意者，應於分配期日一日前，向執行法院提出書狀
    ，聲明異議。異議未終結者，為異議之債權人或債務人，得
    向執行法院對為反對陳述之債權人或債務人提起分配表異議
    之訴。聲明異議人未於分配期日起十日內向執行法院為前二
    項起訴之證明者，視為撤回其異議之聲明；經證明者，該債
    權應受分配之金額，應行提存。前項期間，於第40條之1 有
    反對陳述之情形，自聲明異議人受通知之日起算。強制執行
    法第39條第1項、第41條第1、3、4項有明文規定。經查，本
    院99年度司執字第15168號強制執行事件（ 以下簡稱系爭強
    制執行事件）之執行程序，於100年5月2 日製作分配表，嗣
    因土地增值稅額經改核定為0，而於同年月17 日更正分配表
    （以下簡稱系爭分配表），並經執行法院訂100年6月23日為
    分配期日（嗣後經改訂為同年月24日為分配期日），而原告
    於100年5月12日對系爭分配表聲明異議，並對為反對陳述之
    被告於100年6月1 日提起本件分配表異議之訴，再向執行法
    院為起訴之證明等情，業經本院調閱系爭強制執行卷宗核閱
    屬實，是原告提起本件分配表異議之訴，依前述說明，與上
    開規定相符，先予敘明。
二、原告起訴主張：
（一）訴外人張宏暉、張宏斌、江照子及張宏維於96年1月2日以
      其所有坐落於宜蘭縣三星鄉○○○段354地號（ 重劃前為
      三星段破布烏小段381-6地號及381-32地號）、同段359地
      號土地（重劃前為三星段破布烏小段第381-6地號及381-2
      07地號，以下與上開354地號土地合稱系爭土地 ）、大湖
      段208-1地號土地，向被告為抵押借款新台幣（下同）950
      萬元，並設定擔保金額為1140萬元之第一順位最高限額抵
      押權（96年1月4日辦理變更登記即增加張宏暉等4 人所有
      坐落同鄉○○段209、209-1地號土地為擔保物、同年12月
      29日再辦理變更擔保物登記即將上開同鄉○○段之土地剔
      除於擔保物之範圍，以下簡稱系爭抵押權）。又於97 年1
      月8日張宏暉等4 人再以系爭土地，向原告為抵押借款300
      萬元，並設定第二順位最高限額300 萬元之抵押權予原告
      。嗣後系爭土地於98年11月間經被告向鈞院聲請拍賣抵押
      物裁定，並持之向本院聲請強制執行，系爭土地即於系爭
      強制執行事件中以1268萬元拍定在案。鈞院於系爭分配表
      中，於扣除執行費用後，所餘金額12,574,557元部分均分
      配予第一順位抵押權人即被告，第二順位抵押權人即原告
      並未受償。
（二）惟張宏暉等4人於96年1月2日本向被告借款950萬元，而系
      爭強制執行事件中被告所陳報之債權則為8,699,000 元，
      由此可算出張宏暉等4人業已清償原告801,000元，若以一
      般銀行設定抵押權關於擔保金額均登記為本金債權之1.2
      倍計算，系爭抵押權僅有在10,438,800元之範圍內始有優
      先受償權利（0000000x1.2=00000000）。再者，張宏暉等
      4人於96年12月6日更與被告簽訂買賣協議書（以下簡稱系
      爭買賣協議書），除約定張宏暉等4 人出售上開三星鄉○
      ○段之土地予被告以抵償上開950 萬元之債務外，並以新
      約定之借款金額8,699,000 元加總原滯付之利息為新設之
      債權金額。故由此亦可知，被告對張宏暉等4 人之債權已
      減為8,699,000 元，甚且依上開買賣協議書約定此一金額
      係加總原滯付之利息，則依複利禁止原則，被告於系爭分
      配表以8,699,000 元作為利息計算之基礎亦有不當。此外
      ，被告於系爭強制執行事件所提出之債權證明係張宏暉於
      96年12月6日所簽發、97年3月6日到期、金額為8,699,000
      元之本票（以下簡稱系爭本票），則本票債權追索權之行
      使其利息只為年息百分之6，是系爭分配表以年利率百分
      之20計算利息，亦有違誤。因此系爭分配表將12,574,557
      元全部分配於被告，明顯有誤，故被告應將超出10,438,8
      00元之分配款即2,135,757 元分配予原告。為此，爰依強
      制執行法第41條第1 項規定提起分配表異議之訴，並聲明
      系爭強制執行事件之100年5月17 日系爭分配表關於次序7
      被告所分配之12,574,557元，應減為10,438,800元，並將
      其減少之金額2,135,757元改分配予原告。
三、被告則辯以：系爭抵押權於地政機關登記時即登記為普通抵
    押權，而非最高限額抵押權，嗣後於96年12月29日被告與張
    宏暉等4 人向地政機關申請變更登記時，僅減少擔保物，並
    未變更為最高限額抵押權，是原告主張被告僅在債權額8,69
    9,000元之1.2倍即10,438,800元之範圍內有優先受償權，即
    非可採。再者，系爭分配表計算債權本金之利息係以年息百
    分之20為計算之基礎，亦非如原告所主張係本金之1.2 倍，
    故原告主張被告應將超過10,438,800元之分配款即2,135,75
    7 元改分配於原告，亦無可取。並聲明：請求駁回原告之訴
    。
四、原告起訴主張，系爭土地設定有被告為抵押權人之第一順位
    之系爭抵押權及原告為抵押權人之第二順位抵押權。又系爭
    土地經系爭強制執行事件以上開金額拍定，本院並製作系爭
    分配表等情，業據原告提出原告為抵押權人之抵押權設定契
    約書、他項權利證明書、系爭分配表影本、系爭土地登記謄
    本等為證，並經本院調閱系爭強制執行事件卷宗核閱屬實，
    堪信為真實。原告進而主張，系爭抵押權為最高限額抵押權
    ，以被告陳報之債權額8,699,000 元計算，被告僅能在本金
    1.2倍即10,438,800 元之範圍有優先受償權，且系爭分配表
    計算之利息亦有誤，故被告所分配超過該最高限額之分配款
    自應改分配給原告等情，被告則否認之，並以前詞為辯。是
    經本院確認後，本件應審酌之爭點為：原告依據強制執行法
    第41條為聲明所示之請求有無理由？茲分述如下：
五、按不動產物權，依法律行為而取得、設定、喪失及變更者，
    非經登記，不生效力。民法第758 條訂有明文。而最高限額
    抵押權除需有當事人間之設定行為外，並需於辦理登記時，
    標明最高限額抵押之意旨，以與一般抵押權相區別，始能發
    生最高限額抵押權之效力。經查，系爭抵押權於系爭土地登
    記簿謄本上之他項權利部所登記之權利種類為「抵押權」；
    再者，系爭強制執行卷宗所附關於系爭抵押權設定登記契約
    書及嗣後96年1月4日、同年12月29日變更契約書，關於系爭
    土地所設定他項權利之種類亦均係記載「抵押權」即普通抵
    押權，是依物權公示原則，系爭抵押權於設定或之後權利內
    容變更，均未標明最高限額抵押之意旨，自不能謂系爭抵押
    權有最高限額抵押權之效力。再者，普通抵押權擔保債權之
    範圍即得受優先受償之範圍，除依當事人約定外，此項範圍
    依民法第861 條之規定為原債權、利息、遲延利息及實行抵
    押權之費用等情，並無原告主張被告僅能在本金之1.2 倍範
    圍內為優先受償，是原告上開主張被告僅能在債權本金8,69
    9,000元之1.2倍即10,438,800元之範圍內為優先受償云云，
    並無理由。
六、再者，張宏暉等4人於96年1月2 日以其所有系爭土地、上開
    大湖段208-1地號，向被告為抵押借款950萬元，並設定擔保
    金額為1140萬元之系爭抵押權；嗣後96年1月4日辦理變更登
    記即增加張宏暉等4人所有上開大湖段209、209-1 地號土地
    為擔保物；嗣後同年12月29日張宏暉等4 人復與被告簽訂兩
    造不爭執真正之系爭買賣協議書，約定「一、雙方協議買賣
    宜蘭縣三星鄉○○段土地（共三筆）208-1、209、209-1 共
    約3689.15 平方公尺，協議買賣價格為每坪新台幣柒仟元，
    總價金為新台幣柒佰捌拾壹萬貳佰伍拾元整。二、甲方（按
    指張宏暉等4人 ）原向乙方（按指被告）借貸之玖佰伍拾萬
    本金，在大湖段土地買賣後，得以先塗銷，並以新約定之借
    款金額共捌佰陸拾玖萬玖仟元整，加總原延滯付之利息為新
    設之債權金額。三、乙方同意協助甲方塗銷土地順位之債權
    ，以借款方式進行：上海銀行新台幣參佰萬元；林鄭秀鳳：
    新台幣貳佰萬元整，以開立台支方式進行塗銷，並以月息2.
    4分、三個月為一期，可依土地買賣狀況順延之。…五、如
    乙方於期限內繳息正常，甲方不得聲請拍賣抵押物；如乙方
    有任一期繳息遲延，則甲方有權聲請拍賣抵押物。」等情，
    並據系爭買賣協議書之內容，辦理變更擔保物登記即將上開
    同鄉○○段之土地剔除於擔保物之範圍，張宏暉更簽具系爭
    本票等情，除如前述外，亦據兩造不爭執。是足見上開950
    萬元之借款債權已因張宏暉等4人出售土地為部分清償外，
    連同滯付之利息與其他借款，而約定更改為新的債權金額即
    8,699,900元，並以抵押權變更契約減少擔保物（即三星鄉
    ○○段之土地）維持原擔保金額之方式，以系爭抵押權續為
    上開債權之擔保。且8,699,000元既於系爭買賣協議書載為
    「借款金額」，即屬張宏暉等4人與被告因債之更改後之本
    金債權，縱使被告於系爭分配表以之作為請求利息之基礎，
    當無原告所指有違反複利禁止之原則。
七、另按執票人向匯票債務人行使追索權時，得要求左列金額：
    一、被拒絕承兌或付款之匯票金額，如有約定利息者，其利
    息。二、自到期日起如無約定利率者，依年利率六釐計算之
    利息。三、作成拒絕證書與通知及其他必要費用。票據法第
    97條第1項有明文規定，並依同法第124條於本票準用之。又
    金錢債務雖未約定利息，債權人依民法或其他法律仍得請求
    遲延利息。亦即遲延利息為法律所明定，無需登記即為抵押
    權效力所及，抵押權人自得就抵押物行使優先受償之權利。
    經查，被告於系爭強制執行事件中雖提出上開950萬元借款
    之承諾書與系爭本票以為系爭抵押權之債權證明，然上開95
    0萬元之債權已因前述債之更改而消滅，是被告自無從於系
    爭強制執行事件中主張上開承諾書以及承諾書所載約定利息
    之法律關係。再者，被告於本院審理時亦自承於系爭強制執
    行事件中所主張債權額8,699,000元之債權證明即為系爭本
    票（見本院卷第88頁、第89頁），是故系爭抵押權所擔保之
    範圍自應限於系爭本票之法律關係。故依前所述，系爭抵押
    權所擔保之範圍即被告得行使優先受償權之範圍即為系爭本
    票之本金債權8,699,000元及自到期日起至清償日止按年息
    百分之6計算之法定遲延利息，是被告於系爭強制執行事件
    所陳報債權於8,699,000元及自97年3月7日起至100年4月8日
    按年息百分之6計算之利息（即1,613,009元，計算式：0000
    000x6%/365x1128=0000000元，以下四捨五入）之範圍內，
    自屬系爭抵押權所擔保之範圍，是被告於系爭強制執行事件
    中就系爭本票債權所得優先受償之金額即為10,312,009元（
    0000000+0000000=00000000），系爭分配表就被告所得分配
    之利息以年息百分之20計算即有未合。是被告於系爭強制執
    行事件所得優先受償之金額既為10,312,009元，已低於原告
    主張被告於系爭強制執行事件中所應分配10,438,800元。從
    而，原告聲明請求本院99年度司執字第15168號強制執行事
    件，100年5月17日分配表關於次序7被告所分配之12,574,55
    7元，應減為10,438,800元，並將其減少之金額2,135,757元
    改分配予原告等情，即有理由，自應准許。
八、訴訟費用即第一審裁判費22,186元，應依民事訴訟法第78條
    ，由敗訴之被告負擔。
中    華    民    國   100    年    12     月    20   日
                  臺灣宜蘭地方法院民事庭
                      法  官  蔡仁昭
以上正本係照原本作成。
如不服本判決，應於收受送達後20日內向本院提出上訴狀（應附
繕本）。
中    華    民    國   100    年    12    月    20    日
                      書記官  邱淑秋